最高法院民事判決　　　　　　九十六年度台上字第二八二二號
上　訴　人　甲　○
　　　　　　乙○○
共　　　同
訴訟代理人　廖修譽律師
被 上訴 人　行政院國軍退除役官兵輔導委員會台北市榮民服務
　　　　　　處
法定代理人　丙○○
訴訟代理人　楊俊雄律師
上列當事人間請求確認遺贈關係存在等事件，上訴人對於中華民
國九十六年九月二十八日台灣高等法院第二審判決（九十六年度
家上字第一四四號），提起上訴，本院判決如下：
    主  文
原判決廢棄，發回台灣高等法院。
    理  由
本件上訴人主張：訴外人孟憲麒（民國九十五年九月二十七日死
亡）係單身榮民，生前於同年六月十五日立具自書遺囑（下稱系
爭遺囑），並經台灣台北地方法院（下稱台北地院）公證人認證
，其遺囑內容，除列明存款及衣物、電器、書籍等物外，並載明
：「以上一、二項存款、衣物等，全部委託吾友：甲○（或其長
子王國強代）及乙○○（或其次子謝凱豐代）二位先生，全權處
理，任何機關、團體、單位或個人，不得干涉阻撓或處理」云云
，該遺囑記載財產交伊等全權處理，並寫明任何機關、團體或個
人不得干涉阻撓或處理，顯係遺贈與伊等之意，被上訴人竟予否
認，伊等就該遺贈之法律關係自有確認之必要等情，爰依該自書
遺囑之法律關係，求為確認伊等對孟憲麒遺產新台幣（下同）三
百八十七萬八千八百四十七元遺贈關係存在之判決。（按：上訴
人於第一審原僅請求確認對孟憲麒遺產之遺贈關係存在，迨於原
審始改以備位聲明如上。又上訴人於原審以先位聲明，追加請求
被上訴人交付三百八十七萬八千八百四十七元，由原審以裁定駁
回部分，業經本院以裁定廢棄。另上訴人於第一審請求確認其為
遺囑執行人部分，經該法院判決其勝訴後，已因被上訴人未上訴
而告確定。）
被上訴人則以：上訴人依台灣地區與大陸地區人民關係條例之規
定，需搜索孟憲麒在大陸地區有無繼承人，現仍為搜索之期間，
上訴人提起確認遺贈關係存在之訴，顯欠缺權利保護要件。況依
系爭遺囑所載之內容，果係遺贈關係，何以載有上訴人之子「代
」處理，具見該遺囑僅是由上訴人代理而已，絕非遺贈等語，資
為抗辯。
原審維持第一審所為上訴人敗訴之判決，駁回其上訴，無非以：
被上訴人主張之事實，固據其提出台北地院認證書、自書遺囑、
孟憲麒戶籍謄本及死亡證明等件為證，惟被上訴人已聲請台北地
院於九十五年十二月四日以九十五年度家催字第五三○號裁定，
准對孟憲麒之繼承人、債權人、受遺贈人為公示催告，其中命孟
憲麒之受遺贈人應於公示催告最後登載新聞紙之日起一年六月內
，為願受遺贈與否之聲明，不於上開所定期間內為聲明者，僅得
就賸餘遺產，行使其權利。故受遺贈人願受遺贈者，依民法第一
千一百七十九條第一項第三款及第一千一百八十一條規定，非依
該公示催告程序，不得為之。茲上訴人既未依該公示催告程序為
聲明，則其本於自書遺囑之法律關係，請求確認其對孟憲麒上述
遺產之三百八十七萬八千八百四十七元遺贈關係存在，即難謂已
具備權利保護要件，不應准許等詞，為其判斷之基礎。
惟查台北地院於九十五年十二月四日以九十五年度家催字第五三
○號裁定，所定受遺贈與否聲明之期間，係自公示催告最後登載
新聞紙之日起一年六月內為之，有該裁定足憑（見一審卷一三七
頁），該公示催告期間迄今並未屆滿，真正之受遺贈人仍可表示
受遺贈與否之聲明，尚不生失權之效果，且該裁定更諭示受遺贈
人未於所定期間內為聲明者，猶得就賸餘遺產，行使其權利。倘
上訴人確為孟憲麒之真正受遺贈人，其僅於公示催告期間屆滿前
不得請求給付而已，則能否以其未依該公示催告程序為聲明，逕
認其起訴欠缺權利保護要件，已非無疑。原審未詳為深究，遽行
判決，不免速斷。又按預備訴之合併，先位之訴有理由，為備位
之訴之解除條件；先位之訴無理由，則為備位之訴之停止條件。
本件上訴人就先位聲明提起抗告部分，既經本院認其與上開備位
聲明，請求源於同一系爭遺囑之基礎事實，其抗告為有理由，另
以裁定廢棄，應由原審更為裁判，則此部分之備位聲明尤應廢棄
發回。上訴論旨，執以指摘原判決不當，求予廢棄，不能認為無
理由。
據上論結，本件上訴為有理由。依民事訴訟法第四百七十七條第
一項、第四百七十八條第二項，判決如主文。
中　　華　　民　　國　九十六　年　 十二 　月　 二十 　日
                      最高法院民事第六庭
                          審判長法官  朱　建　男
                                法官  顏　南　全
                                法官  黃　義　豐
                                法官  鄭　傑　夫
                                法官  蘇　清　恭
      本件正本證明與原本無異
                                      書  記  官
中　　華　　民　　國　九十七　年　　一　　月　　三　　日
                                                Ａ
